【裁判字號】    88,上易,4209
【裁判日期】    890112
【裁判案由】    侵占
【裁判全文】
臺灣高等法院刑事判決                          八十八年度上易字第四二九號
    上  訴  人
    即  被  告  甲○○
    選任辯護人  李漢鑫
右上訴人，因侵占案件，不服臺灣板橋地方法院，八十八年度易字第五二四號，中華
民國八十八年六月三十日第一審判決（起訴案號：臺灣板橋地方法院檢察署八十七年
度偵字第九七二三號）提起上訴，本院判決如左：
    主      文
原判決撤銷。
甲○○無罪。
    理      由
一、公訴意旨略以：丙○於民國八十二年三月間，因需款周轉，遂透過甲○○向辛○○○借款新台幣（下同）八十五萬元，並提供與丁○○、己○○、戊○○、丁○○等人所共有、坐落台北縣板橋市○○○段一六七地號土地為辛○○○設定抵押
    ；嗣至八十二年十二月間，吳明復委託甲○○向庚○○借款一百二十萬元，再將
    之用以償還上開對辛○○○之借款，詎甲○○竟意圖為自己不法之所有，於向庚○○借款一百二十萬元、並以前開土地為庚○○設定抵押後，即將該款項侵占入
    己，而未用以清償對辛○○○之借款或交付丙○，亦未塗銷陳許蒞玉上開前開抵
    押權設定。嗣至八十七年間，丙○查閱土地登記簿謄本，發現辛○○○之抵押權
    尚未塗銷，始知上情。因認甲○○涉犯刑法第三百三十五條第一項之罪嫌。
二、公訴人認上訴人即被告甲○○（以下稱被告）有侵占之罪嫌，無非告訴人丙○之
    指訴而被告亦稱代告訴人丙○向庚○○借得一百三十萬元，證人辛○○○述明八
    十五萬元債權未清償故未塗銷抵押權伊不知告訴人借款欲還伊等情為論據。
三、公訴意旨訊據被告堅決否認犯行辯稱：「丙○因故急用錢原擬用其所有板橋市○○段七四五號土地及地上建坐落板橋市○○路○段一四六號房屋抵押借款，其乃
    經由代書乙○○仲介金主庚○○出借金錢一百二十萬元，洽辦手續丙○因遺失權
    狀，為權宜之計乃暫以板橋市○○○段一六七號設定第二順位最高限額一百五十
    萬元抵押權登記約定海山段七四五號權狀補發後再設定七四五號房地同額第一順
    位抵押登記經丙○同意後交乙○○辦手續嗣於八十二年十二月八日該一六七號抵
    押權登記辦妥其代收一百二十萬元扣除代書規費丙○零星借款已將剩餘約六十餘
    萬交付，丙○所稱借款係要還八十五萬元抵押借款並不實在。本件丙○於清償庚○○借款後。乙○○有交付塗銷抵押權登記文件，先辦理七四五號塗銷登記，其
    竟疏忽未辦一六七號第二順位抵押權登記致遭誤會」等語。
四、本院查：
  (一)該一六七號第一順位抵押權人辛○○○於本院結證稱：「伊與丙○並不認識經甲○○之手出借八十五萬元先扣除手續費及前三個月利息以後，另收三個月利息，
    丙○未再付息，然伊並未追討現借款由丙○兒子代還，已塗銷抵押權登記」，可
    徵丙○所稱借用一百二十萬元係要塗銷八十五萬元抵押權已有瑕疵，按債權人辛○○○並無催討及拍賣抵押物之舉動。尤有可疑者八十五萬元債務何必借用一百
    二十萬元以供清償？若為清償為何借得一百二十萬元後扣除該八十五萬元及未付
    之三個月利息，仍有餘額約二十八萬元，何以丙○從未向被告甲○○索取？從而
    被告辯稱：丙○借貸係另供他用，非為清償前開八十五萬元借款較符實際。
  (二)證人乙○○代書於本院二度作證指明丙○需款才商借一百二十萬元，然七四五號
    房地權狀遺失暫以一六七號土地設定第二順位抵押言明七四五號房地補發權狀後
    即設定抵押權登記，丙○有簽本票並交代所借款於抵押權登記後交予甲○○即可
    ，丙○並無言及借錢係要塗銷該八十五萬元之抵押權，此有乙○○訊問筆錄可稽
    ，而乙○○另指稱該一百二十萬元在八十三年三月八日清償後伊隨即將一六七號
    ，七四五號塗銷抵押權文件交予主文良。本院核閱卷附二次抵押權登記，債權人
    均為庚○○均設定一五０萬元最高限額抵押權，一六七地號於八十二年十二月八
    日設定登記、八十六年八月二日塗銷登記、七四五地號於八十三年一月十八日設
    定登記、八十三年三月十八日塗銷登記。可徵二筆土地設定日期相距一月十天，
    則被告辯稱七四五號權狀遺失補發需時一月，補後即完成設定登記應可採信，證
    人乙○○所述與卷證相符，則被告之辯解尚無瑕疵可指，此外又有丙○所簽發一
    百二十萬元本票影本附卷可憑。
  (三)丙○所稱借錢係要還一六七號八十五萬元借款，果為實情於七四五號房地權狀遺
    失時未能立即為抵押貸款，應可塗銷第一六七號八十五萬元抵押權同時設定一百
    五十萬元最高限額抵押權予庚○○，則庚○○為第一順位自當願意，然本案竟先
    後設定二筆抵押權，只擔保同一債權大費週章化簡為繁有違常情，則丙○借款應
    非要還辛○○○之八十五萬元，顯然另有他用。被告補稱丙○在八十二年十月至
    十二月簽本票向其借款二十、十、六、五萬元所貸一百二十萬元除抵銷貸款服務
    費利息各項規費共約五十九萬元，餘款已交予丙○，雖乏直接證據可憑，然丙○
    因需款急用，何以不親自向代書乙○○取款反而授權甲○○收取貸得款項後，焉
    有多年不加聞問？因此本院認為被告所辯較合常情，應可採信。
五、按告訴人之告訴，係以使被告受刑事訴追為目的，是其陳述是否與事實相符，仍
    應調查其他證據以資審認（最高法院五十二年台上字第一三００判例參照），由
    上述調查所得各情，可知借用一百二十萬元之目的並非欲塗銷一六七號八十五萬
    元之抵押權，而所貸得之一百二十萬元經被告收受後扣抵前述費用所剩六十餘萬
    元應已交付告訴人丙○，至於該一六七號第二順位抵押權塗銷文件在被告手中，
    其非債權人保留無實益拖延四年才塗銷被告辯稱其不再經營代書因疏漏而忘記辦
    理。應為實情，乃因有此疏忽致而有本案之告訴。又告訴人林坤明、己○○、戊○○、丁○○為丙○之子，並未參與貸款手續，所述均配合丙○之言，均乏補強
    證據，證據能力尚有不足。
六、按犯罪事實應依證據認定之，無證據不得推定其犯罪事實；又不能證明被告犯罪
    者，應諭知無罪之判決，刑事訴訟法第一百五十四條、第三百零一條第一項前段
    分別定有明文。再認定被告有罪之事實，應憑證據，如未能發現相當之證據，或
    證據不足以證明，自不能以推測或擬制之方法，以為裁判之基礎；且認定事實所
    憑之證據，其為訴訟上之證明，須達於通常一般人均不致有懷疑，而得確信其為
    事實之程度者，始得據為有罪之認定，倘其證明尚未達到此一程度而有合理之懷
    疑存在時，尚難為有罪之認定基礎；另苟積極證據不足以為不利於被告事實之認
    定，即應為有利於被告之認定，更不必有何有利之證據，最高法院三十年上字第
    八一六號、四十年台上字第八六號、七十六年台上字第四九八六號判例分別揭有
    上旨，足資參酌。公訴人起訴之依據，依本院調查各情如前所述，已不能據以認
    定被告有將所貸得之一百二十萬元侵占入己，此外又查無其他積極證據足資證明
    被告有起訴書所指之犯行。原判決未能詳加調查勾稽，遽予論罪已嫌失入，被告
    上訴意旨否認犯罪依前述各情為有理由，爰將原判決撤銷改判，諭知被告無罪以
    免抑。
據上論結，應依刑事訴訟法第三百六十九條第一項前段、第三百六十四條、第三百零
一條第一項，判決如主文。
本案經檢察官費玲玲到庭執行職務。
中     華     民     國    八十九   年       一       月      十二      日
                             臺灣高等法院刑事第十八庭
                                 審判長法  官  吳      敦
                                       法  官  陳  忠  行
                                       法  官  吳  明  峰
右正本證明與原本無異。
不得上訴。
                                       書記官  李  華  安
中     華     民     國    八十九   年       一       月      十四      日


司法院資訊處製作；財團法人民間司法改革基金會備份。
